【裁判字號】    97,判,747
【裁判日期】    970724
【裁判案由】    所得稅法
【裁判全文】
最  高  行  政  法  院  判  決
                                       97年度判字第747號
上  訴  人  甲○○
訴訟代理人  陳建中  律師
            彭玉華  律師
            徐沛然  律師
被 上訴 人  財政部臺北市國稅局
代  表  人  凌忠嫄
上列當事人間所得稅法事件，上訴人對於中華民國95年8月22日
臺北高等行政法院94年度訴字第3306號判決，提起上訴，本院判
決如下：
    主  文
上訴駁回。
上訴審訴訟費用由上訴人負擔。
    理  由
一、上訴人係大鵬傳播事業股份有限公司（下稱大鵬公司）之負
    責人，亦即所得稅法第89條規定之扣繳義務人，該公司於民
    國89年間給付張惠妹薪資所得新臺幣（下同）27,191,082元
    ，未依同法第88條、第92條規定扣繳所得稅款，計短扣繳稅
    額1,631,464元，案經財政部查獲，移請被上訴人所轄中正
    稽徵所限期責令補繳短扣繳稅款及補報扣繳憑單，上訴人已
    依限補繳扣繳稅款及補報扣繳憑單，被上訴人遂依行為時所
    得稅法第114條第1款規定，按應扣未扣或短扣之稅額處1倍
    之罰鍰1,631,464元。上訴人不服，申請復查，未獲變更，
    提起訴願，遭決定駁回，遂提起本件訴訟。
二、上訴人於原審起訴主張略以：張惠妹與大鵬公司之合約，係
    張惠妹先與豐華唱片股份有限公司（下稱豐華公司）簽訂合
    約書（下稱前合約），豐華公司後於85年底將合約中關於安
    排與經營公開演出之代理權移轉讓與大鵬公司（下稱後合約
    ）。依後合約第4、7條約定內容可知，張惠妹與大鵬公司間
    之合約性質上為「演藝經紀契約」，性質上屬於民法之「居
    間」與「代理權授與」混合之非典型契約，並非「僱傭契約
    」。而前合約第3條之約定，乃「專任委託條款」，專任委
    託條款係與經紀人即大鵬公司之經紀報酬有關，而與張惠妹
    提供之勞務是否有專屬性無關。被上訴人所指保證版稅或大
    鵬公司保有著作權及出版權之理由，係誤解契約條款；而張
    惠妹與大鵬公司就演藝所得之比例分配係基於居間契約規定
    ，與僱傭契約無涉。既然張惠妹與大鵬公司間演藝經紀契約
    並非僱傭契約，張惠妹亦非大鵬公司之員工，故張惠妹依合
    約在中國大陸、香港、新加坡、馬來西亞等地演出，不屬於
    國外出差性質。系爭所得非屬張惠妹之「薪資所得」，為張
    惠妹之在「中華民國境外提供勞務之報酬」，系爭所得既非
    屬中華民國來源所得，則非所得稅法第88條之應扣繳所得，
    故上訴人無扣繳義務。況且，大鵬公司只是代收轉付而已，
    絕不影響系爭所得非屬中華民國來源所得之性質。又上訴人
    始終認為張惠妹之上開所得乃屬中華民國境外所得，是無短
    漏報之故意或過失。縱認上訴人有扣繳義務，惟上訴人對於
    系爭所得有扣繳義務欠缺認識之期待可能性，應採用罪疑惟
    輕法理，並由被上訴人負舉證責任證明上訴人有故意或過失
    ，不應僅以扣繳義務人未為扣繳即認定有故意或過失進而加
    以處罰，爰請撤銷訴願決定及原處分等語。
三、被上訴人則略以：依豐華公司與張惠妹所簽訂之合約第2、3
    、5、9條內容觀之，本件張惠妹同意受聘為大鵬公司之基本
    藝人，不得與任何個人、公司或團體簽訂任何形式之演藝合
    約，在該合約有效期間，其演藝事業均受大鵬公司之安排與
    限制；其計酬方式，大鵬公司於扣除因該項演藝行為之必要
    成本後，按張惠妹80%，大鵬公司20%之比例分配，另訂演唱
    錄製以供首度發行之錄音著作母帶，其保證版稅按每首20,0
    00元計，且合約期間張惠妹為大鵬公司錄製之任何音樂及視
    聽著作或其他製成品之著作權及出版權均歸該公司永久所有
    。綜上，張惠妹提供之勞務具有專屬性，且縱使供給之勞務
    不生預期之結果，上訴人仍應負給與報酬之義務，雙方係屬
    僱傭關係，張惠妹依合約在中國大陸、香港、新加坡、馬來
    西亞等地演出，實為國外出差性質，應屬張惠妹取自上訴人
    給付之中華民國來源之薪資所得；且就張惠妹於境外演藝表
    演所簽合約，其簽約人均由大鵬公司與對方簽約，其演藝酬
    勞亦直接支付大鵬公司，而大鵬公司亦將此收入申報於營業
    收入中，依此由大鵬公司給付予張惠妹之報酬自屬張惠妹之
    薪資所得殆無疑義。原處分依所得稅法第114條第1款規定，
    按應扣未扣或短扣稅額處1倍罰鍰1,631,464元，並無不合等
    語，資為抗辯。
四、原審斟酌全辯論意旨及調查證據之結果，略以：查張惠妹為
    國內知名歌手，此為眾所皆知之事實，其先與豐華公司簽訂
    合約書成為豐華公司之基本藝人，期間自85年3月1日至90年
    3月30日止。嗣後豐華公司於85年12月31日與大鵬公司簽訂
    合約書，將上開合約書中關於安排與經營公開演出之代理權
    移轉讓與大鵬公司，此有該二份合約書可憑。依豐華公司與
    張惠妹所簽訂之合約書第2、3條及第4條前段約定，於簽約
    期間豐華公司有為張惠妹安排演出之義務；張惠妹同時負有
    配合演出之義務，並不得再自行與第三人訂立演藝合約。又
    依該合約書第16條及大鵬、豐華二公司所訂立之合約書約定
    「．．自86年1月1日起將甲方（豐華公司）在上開合約書中
    第2條所得之所有張惠妹授權，除為發行有聲出版品之目的
    而演唱錄音著作母帶、因配合該錄音著作母帶演出音樂錄影
    帶，與促銷宣傳前載錄音著作母帶或音樂錄影帶之出版發行
    所為之一切之非商業性（除象徵性之車馬費外，不收取其他
    酬勞）演出或表演等部分外，其他張惠妹演藝事業之代理權
    利與相對義務概括移轉給大鵬傳播事業有限公司，不另換約
    」，大鵬公司即承受上開權利義務，張惠妹自86年1月1日起
    至90年12月31日止，對於大鵬公司所安排之演出有配合表演
    之義務，即其賴以為生之歌唱天賦及表演專業均受到限制，
    僅能聽任大鵬公司之安排而演出。次查，大鵬公司固基於上
    開合約約定，始有權對外為張惠妹接洽表演機會。惟大鵬公
    司對外訂定表演契約，係以自己之名義為之，而非自居代理
    人而以本人（張惠妹）之名義訂立契約；亦非經其向張惠妹
    報告訂約之機會，而由張惠妹自行與業主訂約，揆之民法第
    482、565、103條規定，此與上訴人所主張大鵬公司與張惠
    妹間有代理權之授與及居間法律關係均有未合。再依前述大
    鵬公司與張惠妹間之契約約定，及大鵬公司與業主間之約定
    ，張惠妹即負有按大鵬公司與業主間所約定之內容表演之義
    務，並有權向大鵬公司請求業主給付予大鵬公司報酬總額（
    扣除必要成本之剩餘）之一定比例（80%）為其演出之酬勞
    ，由此主要權利義務之內容觀之，即與民法第482條所規定
    「一方於一定或不定之期限內為他方服勞務，他方給付報酬
    」之僱傭成立要件相當，則被上訴人據以認定大鵬公司將業
    主給付之報酬按一定比例給付予張惠妹，係屬薪資，並非無
    據。又國內各演藝經紀公司固以為所屬藝人尋求表演機會為
    其重要目標，惟其以如前述條款限制藝人自行尋求表演機會
    ，並以自己名義與業主訂約，致法律關係之權利義務衍變成
    藝人所服務之對象為經紀公司，而非業主，其型態已屬僱傭
    契約甚明。倘此模式之契約關係將會衝擊國內演藝事業之發
    展，則所應思忖者乃爾後各經紀人應與藝人以何種契約條款
    相繫，以符合居間契約之定義並確保經紀人與藝人雙方之利
    益，而非諉責於課稅機關。至於系爭所得是否中華民來源所
    得之爭執，張惠妹既為大鵬公司旗下之藝人而與大鵬公司具
    有僱傭關係，其受大鵬公司指示前往境外表演，參照財政部
    87年8月7日台財稅第000000000號及84年6月21日台財稅第00
    0000000號二則函釋之見解，因而獲得之報酬，自屬中華民
    國來源所得。至上訴人引用之財政部台財稅字第841620585
    號函釋，與本件情形顯然有別，自無適用於本件之可能。再
    者，本件乃對於大鵬公司於89年間給付張惠妹薪資所得，未
    辦理扣繳，依所得稅法第114條第1款裁處為大鵬公司負責人
    之上訴人，彼時行政罰法尚未施行，尚無行政罰法之適用，
    本件上訴人並未舉證證明其無過失，參照司法院第275號解
    釋，其縱無故意，亦難脫過失之責。又縱以現行行政罰法之
    規定而論，上訴人為大鵬公司負責人，其公司專司俗稱之經
    紀人業務，又以高知名度之藝人為其經紀之對象，每場（次
    ）表演之收入不貲，且為影視媒體所關注，其自應有特別之
    知識及能力來注意相關規範及預慮可能發生之結果，乃其未
    予注意及此，實難謂其無過失。綜上所述，大鵬公司與張惠
    妹具有相當於民法規定之僱傭關係，大鵬公司所為之給付即
    屬為中華民來源之薪資所得，上訴人身為大鵬公司之負責人
    ，應依所得稅法第88條規定辦理扣繳所得稅款，惟疏漏未辦
    ，其雖無故意，惟難謂其無過失，則被上訴人依同法第114
    條第2款規定按應扣未扣或短扣稅額處1倍罰鍰1,631,464元
    ，並無不合。訴願決定予以維持，亦無不當，因而將訴願決
    定及原處分均予維持，駁回上訴人之訴。
五、本院經核原判決於法尚無違誤。上訴意旨仍執前詞並主張略
    以：本案系爭後合約為演藝經紀契約，係「居間與代理權授
    與混合之非典型契約」，並非僱傭契約，依後合約第4點以
    下約定，可知張惠妹專屬授權大鵬公司為其代理人，依前合
    約第2、7條約定，在報告與媒介締約機會方面，屬民法第56
    5條居間關係；在代理張惠妹為或受領締約之意思表示、代
    為收受定金或報酬方面，為民法第103條與第528條委任契約
    之範圍。惟原判決僅提及系爭契約部分條款即斷章取義逕自
    認定為僱傭契約，顯有判決不備理由之違法。復因原審刻意
    省略上開重要條款漏未審酌，致誤解系爭法律關係，亦有解
    釋、涵攝錯誤，亦有判決不適用法規或適用法規不當之違法
    。又原判決對於上訴人所舉經紀契約常見之「專任委託條款
    」此重要攻擊防禦方法，未予詳查，亦未說明不採之理由，
    自有判決不備理由之違法。另對於上訴人未代為扣繳之行為
    ，被上訴人應舉證卻未舉證上訴人具有故意或過失，原判決
    亦未具任何證據即認定上訴人有過失，構成判決不備理由之
    違法。上訴人既已充分揭示稅務處理流程，且具有合理基礎
    ，已盡特別知識及能力之注意義務，並無過失，足見原審或
    違背論理法則、經驗法則，或對於稅務罰鍰中過失概念解釋
    錯誤，自有判決不適用法規或適用法規不當之違法。爰請廢
    棄原判決，並撤銷訴願決定及原處分等語。然查「凡有中華
    民國來源所得之個人，應就其中華民國來源之所得，依本法
    規定，課徵綜合所得稅」、「本法稱中華民國來源所得，係
    指左列各項所得：一、……三、在中華民國境內提供勞務之
    報酬……」、「納稅義務人有左列各類所得者，應由扣繳義
    務人於給付時，依規定之扣繳率或扣繳辦法，扣取稅款，並
    依第92條規定繳納之．．．二、機關、團體、事業或執行業
    者所給付之薪資、利息、租金、佣金、權利金、競技、競賽
    或機會中獎之獎金或給與、退休金、資遣費、退職金、離職
    金、終身俸、非屬保險給付之養老金、執行業務者之報酬，
    及給付在中華民國境內無固定營業場所及營業代理人之國外
    營利事業之所得。」、「前條各類所得稅款，其扣繳義務人
    及納稅義務人如下：一、……二、薪資、利息、……其扣繳
    義務人為機關、團體、學校之應扣繳單位主管、事業負責人
    、破產財團之破產管理人及執行業務者；納稅義務人為取得
    所得者」、「扣繳義務人未依第88條規定扣繳稅款者，除限
    期責令補繳應扣未扣或短扣之稅款及補報扣繳憑單外，並按
    應扣未扣或短扣之稅額處1倍之罰鍰。」行時為所得稅法第2
    條第1項、第8條第3款、第88條第1項第2款、第89條第1項第
    2款及及第114條第1款前段分別定有明文。另「○○航空工
    業公司依契約計畫派員赴中華民國境外執行各項採購案履約
    任務，其員工依契約所定期限在國外執行各項採購任務，係
    屬國外出差性質，其自該公司取得之勞務報酬，仍屬中華民
    國來源所得，應依法課徵綜合所得稅」、「○○資訊股份有
    限公司依合約計畫派員赴中華民國境外提供資訊技術服務，
    該公司員工依合約所定期限在國外提供技術服務，係屬國外
    出差性質，其自該公司取得之勞務報酬，仍屬中華民國來源
    所得，應依法課徵綜合所得稅」亦經財政部87年8月7日台財
    稅第000000000號及84年6月21日台財稅第841629949號函分
    別釋示在案。而本件依豐華公司與張惠妹所簽訂之合約第2
    、3、5、9條內容觀之，張惠妹同意受聘為大鵬公司之基本
    藝人，不得與任何個人、公司或團體簽訂任何形式之演藝合
    約，在該合約有效期間，其演藝事業均受大鵬公司之安排與
    限制；其計酬方式，大鵬公司於扣除因該項演藝行為之必要
    成本後，按張惠妹80%，大鵬公司20%之比例分配，另訂演唱
    錄製以供首度發行之錄音著作母帶，其保證版稅按每首20,0
    00元計，且合約期間張惠妹為大鵬公司錄製之任何音樂及視
    聽著作或其他製成品之著作權及出版權均歸該公司永久所有
    。張惠妹提供之勞務既具有專屬性，且縱使供給之勞務不生
    預期之結果，上訴人仍應負給與報酬之義務，則上訴人與張
    惠妹間自屬僱傭關係，與經紀契約之專任委託條款，尚屬有
    別。從而，張惠妹依合約在中國大陸、香港、新加坡、馬來
    西亞等地演出，實為國外出差性質，應屬張惠妹取自上訴人
    給付之中華民國來源之薪資所得；且就張惠妹於境外演藝表
    演所簽合約，其簽約人均由大鵬公司與對方簽約，其演藝酬
    勞亦直接支付大鵬公司，而大鵬公司亦將此收入申報於營業
    收入中，依此由大鵬公司給付予張惠妹之報酬自屬張惠妹之
    薪資所得。原處分按應扣未扣或短扣稅額處上訴人1倍罰鍰
    1,631,464元，揆諸前開規定與說明，尚無違誤，訴願決定
    及原判決均予維持，於法亦無不合。況查原判決就本件爭點
    即上訴人主張張惠妹與大鵬公司間之合約性質上為演藝經紀
    契約之專任委託條款，並非僱傭契約；系爭所得為張惠妹之
    執行業務所得，非屬張惠妹之薪資所得；上訴人就系爭所得
    未代為扣繳並無故意或過失，被上訴人予以課處罰鍰，於法
    不合各節，為不可採等情，明確詳述其得心證之理由，有如
    前述。並與前開等法令規定及函釋意旨要無不合，尚無判決
    不適用法規或適用不當之違法；亦難謂有判決不備理由之違
    法，縱原審雖有未於判決中加以論斷者，惟尚不影響於判決
    之結果，與所謂判決不備理由之違法情形不相當。至於上訴
    人其餘訴稱各節，乃上訴人以其對法律上見解之歧異，就原
    審取捨證據、認定事實之職權行使，指摘其為不當，均無可
    採。綜上所述，上訴意旨指摘原判決違誤，求予廢棄，難認
    有理由，應予駁回。
六、據上論結，本件上訴為無理由，爰依行政訴訟法第255條第1
    項、第98條第1項前段，判決如主文。
中    華    民    國    97    年    7     月    24    日
                    最高行政法院第六庭
                        審判長法官  林  茂  權
                              法官  楊  惠  欽
                              法官  黃  淑  玲
                              法官  侯  東  昇
                              法官  林  樹  埔
以  上  正  本  證  明  與  原  本  無  異
中    華    民    國    97    年    7     月    24    日
                              書記官  王  福  瀛


司法院資訊處製作；財團法人民間司法改革基金會備份。
